【裁判字號】    95,重上更(三),187
【裁判日期】    970109
【裁判案由】    傷害致重傷
【裁判全文】
臺灣高等法院臺中分院刑事判決   95年度重上更(三)字第187號
上  訴  人  臺灣彰化地方法院檢察署檢察官
上  訴  人
即  被  告  甲○○
選任辯護人  丁○○  律師
上列上訴人等因被告傷害致重傷等案件，不服臺灣彰化地方法院
86年度訴字第544號中華民國88年11月22日第一審判決 （起訴案
號：臺灣彰化地方法院檢察署86年度偵字第878號） ，提起上訴
，判決後經最高法院第三次發回，本院更審判決如下：
    主    文
原判決撤銷。
甲○○成年人連續傷害兒童之身體，處有期徒刑壹年，減為有期
徒刑陸月，如易科罰金，以銀元參佰元即新台幣玖佰元折算壹日
。
    犯罪事實
一、甲○○係民國（下同）44年12月27日生，為成年人，擔任彰
    化縣二林鎮中正國民小學（下稱中正國小）之教師；庚○○
    係71年12月1日生，患有重度智能障礙，就讀中正國小啟智
    班，於82年9月時仍為12歲未滿之兒童。甲○○於82年9月間
    至84年6月間，擔任庚○○所就讀啟智班之老師，因庚○○
    上課時學習狀況不佳，無法以言語為適時正確之回應，甲○○認對庚○○施以打罵，其學習效果最好，明知以竹枝、木
    條或手掐、打等方式體罰，將使庚○○身體受有瘀血之傷害
    ，竟仍基於普通傷害之未必故意，且以概括之犯意，於上開
    任教期間，在彰化縣二林鎮○○街80號中正國小教室或校園
    內，先後多次以打耳光、徒手拍打後腦、或以竹枝、木條或
    手掐等方式，對庚○○施以體罰，致庚○○之手心、腳底等
    部位受有瘀血之傷害。
二、案經被害人庚○○之父乙○○訴請台灣彰化地方法院檢察署
    檢察官偵查起訴。
    理    由
壹、證據能力方面：
    按被告以外之人於審判外之陳述，雖不符刑事訴訟法第159
    條之1至第159條之4之規定，然經當事人於審判程序同意作
    為證據，法院審酌該言詞陳述作成時之情況，認為適當者，
    亦得為證據；當事人、代理人或辯護人於法院調查證據時，
    知有刑事訴訟法第159條第1項不得為證據之情形，而未於言
    詞辯論終結前聲明異議者，視為有前項之同意，刑事訴訟法
    第159條之5定有明文。查本案採為判決基礎之被告以外之人
    於審判外之陳述，固屬傳聞證據，惟被告及其選任辯護人於
    本院審理中就該審判外之陳述，及就本案採為判決基礎之文
    書資料，均未爭執其證據能力，本院審酌上開陳述作成時之
    情況，並無違法取證之瑕疵，認以之作為證據為適當，揆諸
    上開規定，該審判外之陳述及文書資料均有證據能力，先予
    敘明。
貳、本院得心證之理由：
一、訊據上訴人即被告甲○○（下稱被告）固坦承伊於前開期間
    ，係彰化縣二林鎮中正國小之教師，並擔任被害人庚○○（
    下稱被害人）所屬啟智班之導師，伊曾以細竹子打被害人庚○○之手心、腳底板之事，惟否認有傷害犯行，並辯稱伊於
    教學過程中，從未打被害人頭部、臉部、眼睛等部位，伊督
    促庚○○時曾以細竹枝象徵性打其手心，或在庚○○於晨間
    爬著在教室抹地時以細竹枝輕打其腳底，提醒其趕快整理教
    室環境，或用手掌輕拍其肩膀、手臂、大腿，促其注意學習
    云云。
二、經查：
  (一)被告於前揭任教期間，在彰化縣二林鎮○○街80號中正國小
    教室或校園內，先後多次以竹枝、木條或手掐之方式，對庚○○施以體罰，致庚○○之手心、腳板等部位受有瘀血傷害
    等事實，業據告訴人乙○○指訴在卷，並有下列事證可資證
    明：
  (1)被告於偵查中供稱「我用細竹枝打他的手心，他在擦地板的
    時候懶惰，我也曾打過他的腳心，有時用手拍拍他的臂膀」
    等語（見偵查卷宗第14頁），又被告於原審法院審理時復供
    稱伊偶而會體罰學生（見原審卷宗第17頁）、「我是在他不
    乖之時，有用細竹子打他手心和腳底」、「庚○○腳底瘀青
    是我打的」等語（見原審卷第315頁）。
  (2)證人辛○○於88年7月19日原審審理中證稱「（現就讀）於
    高雄高鳳高職補校一年級資料處理科」、「國小念中正國小
    ，甲○○是國小3、4 年級時有教我跟庚○○，甲○○老師
    是教我們國文，林老師在我們上課不乖時，有時會拿竹子打
    我們手心，或用手打後面的頭，庚○○也被林老師打過，有
    時庚○○不乖，會被老師處罰到花園撿垃圾，撿太慢，老師
    也會用手打頭的後面，跟他同班時有看過林老師打庚○○，
    不同班級時也看過甲○○老師打庚○○」、「林老師也會打
    其他小朋友，不是只有打庚○○，但我於畢業前卻還有看到
    林老師打庚○○，我跟庚○○於4年級下學期就分不同班級
    」等語。
  (3)證人壬○○於88年10月14日原審審理中證稱「（問：是否認
    識甲○○及庚○○？）認識，他們是我在中正國小的老師及
    同學，3至4年級與庚○○是同班」、「在83年至84年間，庚○○會罵老師，老師就會打他，庚○○不會講話，只會用手
    指著老師跺腳，有時候會掀桌子，老師就會用手打耳光或用
    竹子打他的背、手心，也曾看過1次，庚○○拖地板時跪在
    同一個地方擦，老師就用木板打他腳板，我都是親眼看到老
    師打他」等語。
  (4)證人癸○○於88年10月14日原審審理中證稱「我是1年級轉
    到啟智班，3、4 年級與壬○○及庚○○同班，甲○○是我
    導師，她曾用手打庚○○耳光及打他手心」等語；又於90
    年6月4日本院前審審理中證稱「我本來在普通班跟不上才去
    啟智班」、「（問：老師會處罰？）子○不會，被告有時會
    ，有時不會，因為功課沒有做會打，不守規矩也會打，我也
    被打耳朵受傷，班上很多人被打，問話沒有回答也會被打。
    愛說話也會被打，以竹條打手心」、「（問：本件被害人庚○○被打過？）有，他不乖被打很多次」等語。
  (5)證人即被害人之妹丑○○於88年10月14日原審審理中證稱「
    庚○○是我二哥。大我5歲，我都與００一起上下學，我常
    下課後到００教室後面等００，曾看過甲○○老師叫００站
    起來用木板打他的頭及身體各處，第二天用竹子打他的頭及
    身體，第1次我不敢上前，只躲在後面哭，第2 次我看不下
    去了，就上前跟老師說，００智障已經很可憐了，請老師不
    要再打他，她才罷手，那是我國小1年級之事，現在我國一
    了。也曾看過甲○○老師因課本放錯位置，問同學是誰放錯
    位置的，沒人回答，甲○○老師就說是００用的，又打他手
    心，有次叫００練習跪，００沒跪好，甲○○老師就又推他
    及拿竹子打他身體」等語；再於94年7月6日本院前審審理時
    證稱「（問：庚○○有無被體罰過？）有」、「就是用學生
    椅或者木條打我哥哥，或者罰我哥哥跪下來來處罰，因為我
    哥哥平衡不好，不容易跪下，這時就會打他」、「有時候，
    在我哥哥回家後，也會有發現我哥哥身上有瘀青的情形」、
    「（問：你所看到被打的情形為何？）要我哥哥把手伸出來
    ，用板子打我哥哥」等語。
  (6)核證人辛○○、壬○○、癸○○雖均有智能障礙之情事，惟
    其等在法庭訊問過程中，所表現之應對進退均屬正常，亦能
    理解題意而適時應答，且證人即上開證人壬○○、癸○○之
    老師寅○○於96年6月4日本院前審審理中證稱「（問：擔任
    壬○○、癸○○的老師多久？他們平常表現如何？會說謊？
    ）答：11個月。不會說謊，陳同學較活潑，洪同學較沈默」
    等語；又證人辛○○、壬○○、癸○○所述被害人遭被告體
    罰、暨證人丑○○所述「發現我哥哥身上有瘀青的情形」一
    節，與被告於偵查中自白之情節相符，堪信證人辛○○、壬○○、癸○○、丑○○之上開陳述均具憑信性。
  (7)另依被告於85年9月6日致被害人母親卯○○之書信載明：「
    從００身上，我看到了很多，也學到了很多，讓我在平常的
    教學中有更多的警惕。也許００是上天派來拯救我靈魂的天
    使。每次看到００，我就好恨自己當初為何那麼殘忍」等語
    ；另於85年12月9日被告簽名蓋章之悔過書上載明「．．他
    （指庚○○，下同）是重度智障的孩子，又無法用語言表達
    意思，學習更是遲緩。為了使他能和正常孩子一樣學習到一
    定水準，所以我常用嚴厲的方式教導他，以至於造成許多身
    心的傷害，例如：腳底瘀血、身上掐痕」、「家長曾於84
    年3月10日告訴我，００的腳底被打受傷，我承認是我不小
    心打成的，我也很心疼，所以下決心要改過，不再出手打學
    生。可是００的學習狀況不佳，我又忍不住打他的後腦、耳
    光，又掐他．．．我發現只有用打罵的方式效果最好，當我
    用別的方法教導，效果不佳時，我又會失去耐心，而走回頭
    路」等語，有各該書信及悔過書在卷可憑；且被告於86年2
    月20日檢察官偵查偵查中供稱「（提示卷附悔過書1紙，問
    ：有何意見？姓名、印章是否妳蓋章及簽名？）我大略有看
    過後就簽名蓋章」等語，核被告係受過高等教育且智識成熟
    之成年人，其既看過該悔過書之內容，倘並無其事，被告豈
    可能任意簽名蓋章？足認被告確有以竹枝、木條或手掐、打
    等方式，對庚○○施以體罰，致庚○○之手心、腳底等部位
    受有瘀血之傷害。被告事後辯稱伊督促庚○○時曾以細竹枝
    象徵性打其手心，或在庚○○於晨間爬著在教室抹地時以細
    竹枝輕打其腳底，提醒其趕快整理教室環境，或用手掌輕拍
    其肩膀、手臂、大腿，促其注意學習云云，顯屬飾卸之詞，
    不可採信。
  (8)至與被告同校之老師即證人辰○在偵查中證稱：不知道，也
    沒有看過被告打被害人，也沒有家長反應過，沒有聽學生抱
    怨過被告打人等語（見偵查卷第45頁），證人巳○○證稱：
    沒有看過被告打人，不知道家長有反應被告會打人等情，及
    證人午○○證稱：沒有看過被告打被害人等語（見偵查卷第
    45、46頁），惟證人辰○、巳○○、午○○等人上開陳述，
    僅能證明被告未在其等面前對被害人實施上開傷害行為，尚
    不能證明被告在其他時、地未對被害人實施上開傷害行為，
    證人辰○、巳○○、午○○等人上開陳述，均難以採為有利
    於被告之認定，附此敘明。
  (9)本件被害人係71年12月1日生，患有重度智能障礙，於82年9
    月間係12歲未滿之兒童，此有診斷證明書上之年齡資料及出
    生證明書在卷可憑，又被告於82年9月間至84年6月擔任被害
    人所屬啟智班之老師，被害人之母卯○○老師係擔任為被告
    女兒就讀彰化縣二林國中一年級之生物老師，被告夫婦與告
    訴人夫婦私交甚好一節，業據被告陳明在卷，並有卯○○致
    被告之信函在卷可稽，復為告訴人所不爭執，可知被告與被
    害人間並無怨隙，衡情應無傷害被害人之動機或直接故意；
    惟被告對竹枝、木條或手掐、打等方式體罰，將使被害人受
    有瘀血傷害一節，應無不知之理，其竟因被害人上課時學習
    狀況不佳，無法以言語為適時正確之回應，仍以竹枝、木條
    或手掐、打等方式，對庚○○施以體罰，可知被害人縱然因
    而受傷，亦不違於被告之本意，足認被告主觀上有普通傷害
    之未必故意，且被告所為，與被害人所受傷害間，有相當因
    果關係。
  (二)綜上所述，被告上開辯詞，不足採信，其傷害犯行，堪予認
    定。
三、論罪科刑之說明：
  (一)法律變更之比較適用：
    被告行為後，刑法於94年2月2日修正公布，並於95年7月1日
    施行。按行為後法律有變更者，適用行為時之法律。但行為
    後之法律有利於行為人者，適用最有利於行為人之法律，現
    行刑法第2條第1項定有明文。有關本案新舊法比較如下：
  (1)修正後刑法第10條第2項規定，稱公務員者，係指：依法
    令服務於國家、地方自治團體所屬機關而具有法定職務權限
    ，以及其他依法令從事於公共事務，而具有法定職務權限者
    。受國家、地方自治團體所屬機關依法委託，從事與委託
    機關權限有關之公共事務者。本件被告行為時係彰化縣二林
    鎮中正國小教師，未兼任行政職務，已不符修正後刑法第10
    條第2項規定所稱之公務員，惟依修正前刑法第10條第2項規
    定，仍屬公務員，而有刑法第134條前段加重其刑之適用，
    比較新舊法適用之結果，自以適用修正後之規定較為有利。
  (2)查被告行為後，刑法第56條連續犯之規定，業已刪除，則被
    告之犯行，因行為後新法業已刪除連續犯之規定，此刪除雖
    非犯罪構成要件之變更，但顯已影響行為人刑罰之法律效果
    ，自屬法律有變更，而刑法修正之後，原屬連續犯之數個犯
    罪行為，依新法應數罪併罰，比較修正前之規定，可依裁判
    上一罪論處，顯然修正前之規定較有利於被告，如依修正後
    之規定，則應依其行為之次數定犯罪之罪數，後再依刑法第
    51條之規定為數罪併罰定其應執行刑，對於被告較為不利，
    自應依修正前刑法第56條之規定，論以連續犯。
  (3)法定刑中罰金刑部分：
    刑法第33條第5款業經修正公布，修正後刑法第33條第5 款
    規定「罰金：新臺幣一千元以上，以百元計算之」，與修正
    前刑法第33條第5款規定「罰金：（銀元）一元以上」不同
    。比較新舊法結果，以修正前即行為時法較有利於被告，依
    刑法第2條第1項前段規定，本案關於刑法第277條第1項之法
    定刑罰金部分，自應適用行為時之法律即修正前刑法第33條
    第5款規定決定其罰金部分之法定刑。
  (4)刑法第41條第1項前段規定，亦經修正，又被告行為時之易
    科罰金折算標準，修正前罰金罰鍰提高標準條例第2條前段
    （業於95年5月17日刪除）規定，就其原定數額提高為100倍
    折算1日，則本件被告行為時之易科罰金折算標準，應以銀
    元300元折算1日，經折算為新臺幣後，應以新臺幣900元折
    算為1日，經比較修正前後之易科罰金折算標準，適用新法
    並無較有利之情形，自應適用修正前之舊法。
  (5)被告行為後，刑法施行法第1條之1於95年6月14日經修正增
    訂規定「中華民國94年1月7日刑法修正施行後，刑法分則編
    所定罰金之貨幣單位為新臺幣。94年1月7日刑法修正時，刑
    法分則編未修正之條文定有罰金者，自94年1月7日刑法修正
    施行後，就其所定數額提高為30倍。但72年6月26日到94 年
    1月7日新增或修正之條文，就其所定數額提高為3倍」。本
    件被告所犯刑法第277條第1項之罪，定有罰金刑，且為刑法
    分則編未修正之條文而定有罰金刑者；經比較新舊法適用之
    結果，其關於法定刑為罰金部分之提高標準，適用新法並無
    較有利之情形，故依刑法第2條第1項前段規定，本案關於刑
    法第277條第1項之法定刑罰金提高標準部分，自應適用行為
    時之法律即罰金罰鍰提高標準條例第1條之規定。
  (6)被告行為後，兒童及少年福利法已於92年5月28日制定公布
    ，並於同年月30日生效，其中第70 條第1 項前段規定：成
    年人教唆、幫助或利用兒童及少年犯罪或與之共同實施犯罪
    或故意對其犯罪者，加重其刑至二分之一。與被告行為時兒
    童福利法第43條第1項前段所規定，對兒童犯罪者，加重其
    刑至二分之一相同，比較新舊法之結果，修正後之規定較不
    利於被告，自應依行為時即92年5月30日廢止前之兒童福利
    法第43條第1項前段規定加重其刑。
  (二)核被告基於普通傷害之間接故意為前揭犯行，係犯刑法第27
    7條第1項傷害罪。其先後多次犯行，時間緊接，犯罪構成要
    件相同，顯係基於概括犯意反覆為之，為連續犯，應依修正
    刪除前刑法第56條規定，論以1罪，並加重其刑。被害人係
    71年12月1日生，已見前述，則被告於82年9月間第1次傷害
    被害人時，被害人尚未滿12歲，自應依被告行為時之兒童福
    利法第43條第1項前段規定遞予加重其刑。至被害人年滿12
    歲後，被告仍再予傷害，被告嗣後之傷害犯行雖係對年滿12
    歲以上之少年為之，惟其先後多次傷害被害人，係基於概括
    之犯意反覆為之，其前後之行為，雖因被害人年齡不同，但
    其傷害之基本事實，則完全相同，自應適用上開規定（最高
    法院94年度台上字第7179號判決參照），附此敘明。
四、至公訴意旨另以被告於前開期間，應注意頭部有眼、耳、腦
    等重要器官，若任意毆打，有招致失明、失聰等重傷害之可
    能，且依其學識、職業又非不能注意，竟於前開期間掌摑被
    害人庚○○時，因用力過猛，致被害人受有二目視能毀敗之
    重傷害，經被害人之父即告訴人乙○○於85年12月9日發覺
    後，於86年1月20日提出告訴，因認被告此部分所為，係犯
    刑法第277條第2項後段之傷害致重傷罪嫌；並以被害人之眼
    盲係屬外力造成，並非遺傳，已據證人即醫師未○○證陳明
    確，另同校教師子○、午○○並不否認告訴人乙○○所提供
    在案之錄音帶內容中，確係其2人與庚○○之母的對話，而
    對話中均提及見過被告有摑打庚○○及其他學生頭部之行為
    ，有錄音內容譯文在卷可憑為其論據。經查：
  (一)按犯罪事實應依證據認定之，無證據不得認定犯罪事實；不
    能證明被告犯罪者，應諭知無罪之判決，刑事訴訟法第154
    條第2項及第301條第1項，分別定有明文。次按認定不利於
    被告之事實，須依積極證據，苟積極證據不足為不利於被告
    事實之認定時，即應為有利於被告之認定，更不必有何有利
    之證據；又刑事訴訟法上所謂認定犯罪事實之證據，係指足
    以認定被告確有犯罪行為之積極證據而言，該項證據自須適
    合於被告犯罪事實之認定，始得採為斷罪資料（最高法院30
    年上字第816號、29年上字第3105號等判例意旨參照）。訊
    據被告堅決否認有此部分犯行，並辯稱：伊在擔任被害人庚○○之導師期間，僅曾以細竹子打打庚○○之手心、腳底，
    沒有戳其眼睛，上開行為所造成之傷害相當輕微，不可能造
    成庚○○視神經萎縮而導致失明等語。
  (二)本案被害人於85年8月23日至8月27因雙眼視網膜剝離，在彰
    化基督教醫院住院接受手術治療，經Ａ００醫師診斷結果，
    於85年10月8日出具診斷書，認被害人因「兩眼裂孔性視網
    膜剝離、術後左眼視神經病變，兩眼失明，視力不及零點零
    壹」；Ａ００醫師續於85年10月23日出具診斷書，認被害人
    因「兩眼裂孔性視網膜剝離術後，兩眼視力永久完全喪失，
    且無法恢復」等情，有診斷書3紙在卷可稽（見偵查卷附件
    二第17、18、19頁），可知被害人雙眼確已不幸失明。又被
    告於82年9月間至84年6月間，先後多次以打耳光、徒手拍打
    後腦、或以竹枝、木條或手掐、打等方式，對被害人施以體
    罰，致被害人之手心、腳底等部位受有瘀血之傷害，已見前
    述，則應究明者，為被害人雙眼失明，是否肇因於被告所為
    體罰行為，又2者間有無相當因果關係。
  (三)被害人於何時、如何經彰化基督教醫院未○○醫師診察發現
    其雙眼視網膜剝離，如何接受手術治療等情，業據證人未○○醫師證述明確，詳見下述：
  (1)證人未○○醫師於偵查中證稱「85年8月17日來就診發現他
    視網膜有剝離，當時丙○○醫生看診。我在85年8月21日看
    診時發現右視網膜剝離，左眼也有剝離合併神經萎縮」、「
    （問：庚○○所受傷害是否有可能是遺傳？）遺傳性很低，
    他的不是遺傳是外力所造成的，他的兩眼視網膜剝離，經過
    手術後一眼的視網膜有貼回去，另一眼沒有，但他的視神經
    已經萎縮了，他來就診前，視神經就已經萎縮了」、「（問
    ：為何會造成嚴重後果？）受傷後就有裂開，大概是一次就
    裂那麼大」、「（視神經的萎縮）是外力造成的，大概看診
    前3個月以前造成的」、「只能估算視網膜破裂及視神經萎
    縮都在3個月以上，但不能確定是否同次外力所造成的」、
    「之前他的眼科紀錄都不會跟視力喪失有關」（見偵查卷宗
    第31、32頁）。
  (2)證人未○○醫師於原審審理時證稱「其住院時間是85年8月
    23 日」、「大致如偵查所言，但視網膜先受到外力撞擊才
    產生破洞，經過一段時間才剝離，當我們為他診療時估算大
    約已剝離1個月以上的時間，所以其破洞亦在1個月以上的時
    間」、「我在手術中也有發現他的視神經也有萎縮的現象，
    以我估算其萎縮時間也超過3個月以上的時間」、「我可以
    肯定庚○○這次的視網膜剝離是外力造成的」、「（視網膜
    剝離在兒童身上）不可能是先天性，一般均是外力造成，如
    打躲避球或瞬間的外力戳傷，戳到眼角而造成表皮未受傷而
    傷到內部，受傷的位置是左右眼鼻側下方對稱的位置，而裂
    孔的範圍超過90度以上而造成視網膜完全剝離」、「（庚○○淚囊發育不完全）不會（造成視網膜剝離或視神經萎縮）
    絕對不可能造成失明情形」等語（見原審卷宗第82、83頁）
    。
  (3)證人未○○醫師於本院前審審理中證稱「（問：你發現庚○○的情形為何？）庚○○眼睛是視網膜剝離、視神經萎縮，
    開刀後其眼睛有發現巨大裂孔，裂孔是比較旁邊，所以開刀
    後才知道，這兩個眼睛都是這樣的情形」、「（問：眼睛這
    種的情形，是什麼原因所造成的？）是年齡老化、高度近視
    ，或小孩因為外力所造成或發育異常所造成」、「（問：外
    力所造成是指什麼外力？）通常是速度比較快的力量撞擊」
    、「（問：如果說，常常揉擦眼睛的話，是否會造成這種情
    形？）是有這種說法，但是我沒有見過，若是係因為揉擦造
    成的話，其裂孔不會那麼大」、「因為視神經萎縮變白了，
    應該至少有3個月以上。小孩的視網膜是慢性的發展，與大
    人不一樣」、「若是外力所造成的話，是要先造成裂孔，當
    天或者1、2星期就會形成，其裂孔發展到視網膜剝離的程度
    的話，在小孩子上是要3個月以上的時間」、「（問：庚○○巨大裂孔部分，你是發現是新傷或者舊傷？）這很難回答
    ，巨大裂孔是開刀後才發現，我沒有辦法判斷是新傷或是舊
    傷，是距離視網膜剝離3個月以上的時間」等語（見本院93
    年度重上更(一)字第236號卷宗第223至224頁）。
  (4)證人未○○醫師針對人體眼睛視網膜剝離之病程及被害人罹
    患「視網膜剝離」，是否會因其搓揉眼睛引起一節，另以書
    面陳述如下：
  視網膜剝離形成的原因，一般是因為老化或高度近視以致「
    視網膜裂孔」出現，進而發展成視網膜剝離，因此一般發生
    的年紀是在45歲以上。高度近視患者則有可能在20歲以下發
    生視網膜剝離。20歲以內之幼兒發生視網膜剝離的機率很低
    ，外力擊中眼部（如拳頭擊傷或躲避球擊中眼部）都會造成
    視網膜剝離的可能。單眼受傷可以導致單眼視網膜剝離，雙
    眼受傷則可能導致雙眼視網膜剝離。搓揉眼睛也是外力的一
    種，但是要形成巨大視網膜裂孔還是要有較大的眼部震盪才
    會形成。老化或近視導致視網膜裂孔發生可能會造成兩眼先
    天都發生視網膜剝離。
  視網膜剝離的形成，需要三件要件形成：
    1.老化或近視或外傷以致視網膜裂孔出現。
    2.玻璃體要有水化現象。
    3.「水」進入視網膜裂孔造成視網膜剝離形成。
    由於一般視網膜剝離係老化或者高度近視患者原先之眼球玻
    璃體已經有部分水化之現象。因此裂孔出現到視網膜剝離的
    時程相當短。但若是15 歲之林童，玻璃體根本還沒有水化
    現象，因此受傷導致網膜裂孔出現後，並不會發生立即的視
    網膜剝離。其時程會拖延2至3 個月以上是必要的。手術中
    所見兩眼之巨大裂孔確實係外力造成。和一般老化的裂孔型
    態並不相同（見本院89年度上訴字第243號卷宗第300、301
    頁財團法人彰化基督教醫院90年7月31日彰基病歷字第00000
    00號函）。
  (5)由證人未○○醫師上述陳述可知，導致被害人雙眼失明之視
    網膜剝離、視神經萎縮等病症，係外力造成，並非遺傳，亦
    非被害人淚囊發育不完全所致，且其視網膜巨大裂孔係「1
    次就裂那麼大」；而證人未○○醫師於85年8月21日為被害
    人診療時，發現被害人右視網膜剝離，左眼也有剝離合併神
    經萎縮，並研判該「外力」原因係發生在手術開刀之3個月
    前，則依證人未○○醫師研判結果，被害人視網膜裂孔出現
    時間，應約於85年8月21日就診前3個月左右。
  (四)被告係自82年9月間起至84年6月間止有傷害被害人之行為，
    詳見前述，此與被害人視網膜裂孔出現時間，即被害人於85
    年8月21日就診前3個月左右，兩者已相距約11個月，則被告
    於上開期間所為體罰行為，其侵害性是否會延續11個月，再
    肇致被害人視網膜剝離，究明如下：
  (1)證人即曾為被害人診療之彰化基督教醫院丙○○醫師於本院
    本審審理中證稱「（問：造成視網膜剝離原因之一有可能是
    外力造成？）是」、「（問：從外力撞擊以後到發生玻璃體
    出血要多久時間？）如果撞擊力很大可能造成視網膜破裂就
    會馬上發生玻璃體出血現象。如果撞擊力小可能產生視網膜
    小破洞，有可能輕微玻璃體出血，但病人不一定有症狀」、
    「（問：撞擊力小會不會造成視網膜剝離？）如有破洞有可
    能一段時間後發展成視網膜剝離，時間的長短看破洞的大小
    。如果破洞比較小有可能不會演變成視網膜剝離。如果會的
    話，需要比較長的時間，可能長達數個月時間。如果破洞比
    較大可能幾天或幾個星期就可能造成，一般如果破洞比較大
    ，所引起的玻璃體出血的症狀比較明顯」、「（問：如果視
    網膜破洞很大，事後會不會破洞變得愈來愈大？）一般不會
    ，在發生的時候就決定破洞的大小」、「（問：重複的輕微
    撞擊眼球會不會造成原來有破洞的視網膜其破洞愈來愈大？
    ）如果輕微的撞擊不會造成原來地方的破洞愈來愈大」、「
    （問：會不會造成其他地方有破洞？）玻璃體的出血不一定
    代表有破洞的產生。只是有破洞造成玻璃體出血的機會比較
    高。撞擊會不會造成其他地方的破洞要看撞擊的力道及位置
    ，必須要撞擊過大才會造成視網膜破洞。在醫學上沒有任何
    的資料可以判斷撞擊力要多大才會造成視網膜破洞，這是因
    人而異的，如果高度近視，視網膜比較薄，受撞擊比較容易
    有破洞」等語（見本院96年12月19日審判筆錄）。
  (2)核證人丙○○醫師所述「（網膜破洞很大）在發生的時候就
    決定破洞的大小」一節，與上揭證人未○○醫師研判被害人
    視網膜巨大裂孔係「1次就裂那麼大」等情相符，且證人丙○○、未○○醫師均為具有專業醫學智能之人，與被告或告
    訴人、被害人間均無親誼或怨隙，自不致故為有利或不利於
    被告之陳述，其等證詞應具憑信性。則由證人丙○○醫師上
    述陳述可知，人體眼睛視網膜破洞之大小，在受外力侵害發
    生時即已成形，事後重複的輕微撞擊眼睛，不致使視網膜原
    來的破洞變大，倘該眼睛另遭重力撞擊，玻璃體出血機率較
    高，而依該撞擊的力道及位置可能產生視網膜其他部位發生
    破洞，足認本件被告於82年9月間至84年6月間所為體罰行為
    ，雖對被害人造成前述傷害，惟其侵害性不致延續11個月後
    ，再肇致被害人眼睛視網膜1次出現巨大裂孔，被害人雙眼
    失明，與被告所為體罰行為2者間難認有何相當因果關係。
    本件被害人眼睛失明既無法證明係被告之體罰行為所致，且
    造成被害人眼睛失明之重傷害行為，應係發生在85年8月21
    日就診前3個月左右，已如前述，因此，有關對被害人為重
    傷害犯行，原非為起訴書所載之犯罪時間內，且與普通傷害
    或傷害致重傷之犯意不同，上訴意旨所指被告係犯重傷害罪
    云云，除公訴人未提出證據證明此部分係在起訴範圍內外，
    亦與本件無裁判上一罪之關係，本院即無從就此部分認定。
    至前揭經被告於85年12月9日簽名蓋章之悔過書，其上固載
    有「他．．84年3月起，視網膜漸漸破裂，導致雙眼失明的
    慘劇，是我出手的，當時沒有料想到的」、「當我詳知庚○○所受的身心傷害，都是我造成的．．．84年3月被我打成
    視網膜破裂，造成雙眼失明之重大傷害」等語，與事實顯然
    不符，無從採為不利於被告之認定。
  (五)本件告訴人乙○○86年1月30日係以告訴狀指訴「被告擔任
    被害人庚○○之導師，至84年7月止。於82年12月毆打被害
    人頭部及後腦，導致腦部受傷，住院22天。84年3月10日毆
    打被害人腳底部瘀血。84年3月11日，毆打被害人頭部及臉
    頰，使眼睛出血，致視網膜破裂，雙眼失明之重傷害。82
    年9月至84年6月間，連續不定期毆打被害人耳光、臉頰、打
    手心、打腳板至瘀血。82年9月9日，告訴人之女丑○○目睹
    被告打被害人耳光。82年9月10日，因打被害人頭部。83年9
    月至84年1月，被告鞭打被害人左肩部致傷口極深。84年5月
    ，被告毆打被害人耳朵，致右耳有異常分泌物。84年6月，
    被告毆打被害人左手致左中指瘀血」等語（見偵查卷宗第1
    至3頁），有告訴狀在卷可稽。則依告訴人乙○○指訴內容
    觀之，被害人之雙眼視網膜破裂、失明，係於84年3月11日
    遭被告毆打所致，此與前述被害人視網膜剝離發生時間，即
    被害人於85年8月21日前往彰化基督教醫院就診前3個月左右
    ，已有不符，尚難遽信告訴人乙○○此部分指訴為真，無從
    執為不利於被告之認定。
  (六)另被害人於84年3月11日雖曾前往文山堂眼科診所就診，惟
    依證人即為被害人診療之文山堂眼科診所己○○醫師於85年
    10 月18日出具診斷書，載明被害人當時之病名為「雙眼
    慢性淚囊炎結膜充血右眼結膜下出血」，有診斷證明書
    可稽（見偵查卷附件二第16頁）；而證人己○○醫師於原審
    法院訊問時證稱「（問：85年10月18日之診斷書是否你出具
    的？）是」、「他於84年3月11日來求診，其病症如診斷書
    所載病情」、「（問：診斷書上病症之情形如何造成？）
    他是先天性淚囊發育不全，常常會充血，若有分泌物會阻塞
    ，常會充血，分泌物無法排出，所以結膜會出血，所以、
    之病症與眼睛失明無絕對之關係」、「（問：診斷書上病
    症之情形如何造成？）原因有3種：發炎、外力、
    身體其他之疾病而造成的，其原因很多種」、「（問：診斷
    書之、會造成眼睛出血？）會」、「（問：若打其耳光
    是否會造成其眼睛出血？）所有的外力均有可能造成的出血
    ，至於第是否會造成眼睛出血無法判斷，若有外力造成須
    作長期的追蹤，而他只作一次檢查」、「（問：此次應診有
    無作視力檢查？）因病患是多重障礙，還涉及智力自覺問題
    ，所以無法作測試，才無作視力檢查」、「（問：他那樣的
    病症是否會造成視網膜剝落？）這無法判斷，此因果關係須
    作長期的追蹤及醫療的檢驗才能知道」等語（見原審卷宗第
    78 至79頁）。依據證人己○○醫師之上開證詞可知，當時
    並未發現被害人有視網膜剝離之情形，且依前述之證人未○○醫師研判被害人視網膜剝離發生時間，應約於85年8月21
    日就診前3個月左右，實難信被害人於84年3月11日已罹患雙
    眼視網膜剝離，亦無從僅憑被害人於84年3月11日曾因右眼
    結膜下出血等眼疾求診一節，遽為不利於被告之認定。
  (七)末查告訴人於偵查中固提出其配偶卯○○老師與證人子○、
    午○○之對話錄音譯文，證人子○、午○○在偵查中均證稱
    有此對話，惟上開私下談話係在未經具結、亦未被實施刑事
    訴訟程序之公務員告知應據實陳述之情形下，所為之審判外
    陳述，證人子○、午○○事先均不知談話內容將被提出作為
    刑事證據，其等談話內容，是否有傳聞附會之情事，尚非無
    疑；且觀察上開對話錄音譯文內容，證人子○並未直接談及
    被告有傷害被害人庚○○眼睛之行為；另證人午○○在告訴
    人之配偶談及被害人庚○○眼睛受傷情形時，大部分亦僅以
    「嗯，這樣喔」等語應對，難認上開對話錄音與譯文具有憑
    信性。另證人即被害人庚○○之妹申○○、證人辛○○、壬○○、癸○○、酉○○等人分別於原審或本院前審審理中證
    述被告如何體罰被害人等情，均係證述其等見聞被告擔任被
    害人就讀啟智班導師時之體罰情節，縱其等所述被告於前開
    時間曾以兩手食指指尖戳庚○○兩眼之正下方等情為真正，
    惟被告於84年8月起即未再擔任被害人就讀班級之導師，亦
    據告訴人指訴甚明，衡情被告應無密集接觸被害人而施以體
    罰之機會，且被害人雙眼失明，與被告所為體罰行為2者間
    難認有何相當因果關係，已見前述，自無從僅憑證人申○○
    、辛○○、壬○○、癸○○、酉○○所述，即推認被告有傷
    害被害人眼睛致其失明重傷之行為。
  (八)至告訴人雖於本院前審訴稱被告於84年6月底後，迄其提出
    告訴之前，仍有繼續傷害被害人庚○○，且傷害之地點不只
    在校內，亦有在校外云云。惟告訴人嗣後指訴此情，與其先
    前之指訴不合，且無積極確切之證據可資證明，亦難信為真
    實。
  (九)綜上所述，被告所為體罰行為，尚無從遽以刑法第277條第
    1項後段之傷害致重傷罪名相繩（台灣彰化地方法院89年度
    重訴字第73號、本院91年度重上字第24號、最高法院94年度
    台上字第1736號有關被害人向被告請求侵權行為損害賠償事
    件之民事確定判決，亦認定被害人眼睛失明與被告前開傷害
    之行為間，並不具有因果關係。）。此外檢察官所提出之證
    據，不足為被告有傷害致重傷罪之積極證明，本院復查無其
    他證據足認被告有此部分犯行，被告此部分犯罪，猶屬不能
    證明。因檢察官認此部分與被告前開論罪科刑部分，有裁判
    上一罪關係，爰不另為無罪之諭知。
五、原審判決對被告論罪科刑，固非無據，惟(一)本案被告應無傷
    害被害人之動機或直接故意，惟其對竹枝、木條或手掐、打
    等方式體罰，將使被害人受有瘀血傷害一節，應無不知之理
    ，其仍以竹枝、木條或手掐、打等方式，對庚○○施以體罰
    ，可知被害人縱然因而受傷，亦不違於被告之本意，被告主
    觀上有普通傷害之未必故意，已見前述，原審卻認被告係基
    於傷害故意而為體罰行為，容有未合；(二)被告並無傷害被害
    人致重傷之犯行，原審判決認定被告有此犯行，尚有未合。
    檢察官上訴意旨，指摘原審判決未依重傷害罪論處有誤，量
    刑亦屬過輕，其上訴雖為無理由，但被告上訴意旨否認有傷
    害致重傷之犯行，指摘原審判決認事不當，此部分之上訴為
    有理由，應由本院將原審判決予以撤銷改判。爰審酌被告雖
    無前科，但身為特殊教育之老師，對於反應力欠佳之智能障
    礙學生連續施以不當之體罰，且其體罰方式，對被害人身心
    造成之傷害並非輕微等一切犯罪情狀，量處有期徒刑1年，
    以資懲儆。又為紀念解除戒嚴20週年，予罪犯更新向善之機
    ，所制定之中華民國96年罪犯減刑條例業於96年7月16日生
    效實施，被告犯罪時間在中華民國96年4月24日以前，所犯
    之罪，合於減刑條件，應依法減其刑期2分之1，以勵自新。
    又按「犯最重本刑為5年以下有期徒刑以下之刑之罪，依本
    條例規定減為6月以下有期徒刑、拘役者，應於為減刑裁判
    時，併諭知易科罰金折算之標準」，中華民國96年罪犯減刑
    條例第9條定有明文，查本件被告所犯之罪，經減刑為有期
    徒刑6月，揆諸前揭法文意旨，自應由本院於為減刑裁判時
    ，併依修正前刑法第41條第1項規定，諭知易科罰金折算之
    標準。
六、據上論斷，應依刑事訴訟法第369條第1項前段、第364條、
    第299條第1項前段、刑法第2條第1項前段、修正前刑法第56
    條、刑法第277條第1項、修正前刑法第41條第1項、92年5月
    30日廢止前之兒童福利法第43條第1項前段，罰金罰鍰提高
    標準條例第1條前段、修正前罰金罰鍰提高標準條例第2條，
    中華民國96年罪犯減刑條例第2條第1項第3款、第7條、第9
    條，判決如主文。
本案經檢察官戊○○到庭執行職務。
中    華    民    國    97    年    1     月    9     日
            刑事第十一庭  審判長法  官  陳  朱  貴
                                法  官  胡  文  傑
                                法  官  何  志  通
上列正本證明與原本無異。
被告不得上訴。
檢察官得上訴。
如不服本判決應於收受送達後十日內向本院提出上訴書狀，其未
敘述上訴之理由者並得於提起上訴後十日內向本院補提理由書（
均須按他造當事人之人數附繕本）。
                              書記官  高  麗  淇
中    華    民    國    97    年    1    月     9    日

司法院資訊處製作；財團法人民間司法改革基金會備份。
